臺灣臺北地方法院民事判決　　　　　　　 100年度建字第67號
原　　　告　同順營造工程股份有限公司
法定代理人　林俊賢
訴訟代理人　蔡錫欽律師
複代理人　　陳香文律師
訴訟代理人　李建宏律師
被　　　告　國防部總政治作戰局
法定代理人　王明我
訴訟代理人　林志宏律師
上列當事人間請求物價調整補貼金等事件，本院於100 年3 月30
日言詞辯論終結，判決如下：
    主      文
原告之訴及假執行之聲請均駁回。
訴訟費用由原告負擔。
    事實及理由
壹、程序方面：
一、訴狀送達後，原告不得將原訴變更或追加他訴。但有被告同
    意，或請求之基礎事實同一之情形者，不在此限，民事訴訟
    法第255 條第1 項第1 款、第2 款分別定有明文。查原告起
    訴時原聲明請求判決事項為：被告應給付原告新臺幣（下同
    ）28,193,415元及自起訴狀繕本送達翌日起至清償日止，按
    年息5%計算利息（見本院卷第5 頁）。嗣於民國100 年3 月
    25日提出書狀追加請求判決事項為：宣告行政院公共工程委
    員會98年1 月9 日調字第0000000 號調解成立書所載調解內
    容：「另若該基金決議不予編列者，則無庸給付。」無效（
    見本院卷第52頁）。又於100 年3 月30日言詞辯論期日將前
    述聲明變更為：確認行政院公共工程委員會98年1 月9 日調
    字第0000000 號調解成立書所載調解內容：「另若該基金決
    議不予編列者，則無庸給付。」無效（見本院卷第80頁）。
    核原告所為上開確認調解無效訴之追加部分，與其原起訴主
    張爭執系爭調解效力之訴訟標的基礎事實同一，原告所為前
    述訴之追加，應可認定合於前揭民事訴訟法第255 條第1 項
    第1 款、第2 款規定，應予准許。
二、次按民事訴訟法第416 條第2 項及第4 項規定，調解有無效
    或得撤銷之原因者，當事人得向原法院提起宣告調解無效或
    撤銷調解之訴；同法第500 條至第502 條及第506 條之規定
    ，於提起宣告調解無效或撤銷調解之訴準用之。又依同法第
    500 條規定：「再審之訴，應於三十日之不變期間內提起。
    前項期間，自判決確定時起算，判決於送達前確定者，自送
    達時起算；其再審之理由發生或知悉在後者，均自知悉時起
    算。但自判決確定後已逾五年者，不得提起。以第496 條第
    1 項第5 款、第6 款或第12款情形為再審之理由者，不適用
    前項但書之規定」。惟於92年2 月7 日修正民事訴訟法時，
    將原第416 條第4 項但書規定：「有民法上無效之原因者，
    不受第500 條不變期間之限制」刪除，其立法理由為：「…
    …民法上之無效有絕對無效或相對無效，如認為成立之調解
    有民法上無效之原因，即一律不受第500 條不變期間之限制
    ，而得隨時提起宣告調解無效之訴者，實有礙法之安定性，
    故將第4 項但書規定刪除，委由法官依具體個案情形，就當
    事人所主張之無效原因，個別判斷其提起宣告調解無效之訴
    是否須受第500 條不變期間之限制」。是提起宣告調解無效
    或撤銷調解之訴，原則上固應準用民事訴訟法第500 條規定
    ，於一定期間內提起，然若當事人係主張調解有民法上無效
    之原因而提起宣告調解無效之訴者，則應由法官依具體個案
    情形，個別判斷其提起宣告調解無效之訴是否須受上開不變
    期間之限制，要非謂一律須於上開不變期間內起訴始為適法
    。查原告主張兩造於98年1 月9 日就行政院公共工程委員會
    98年調字第0000000 號事件所成立之調解（下稱系爭調解）
    ，係有背於公共秩序或善良風俗，違反國家社會一般利益及
    道德觀念，應屬無效等情，本院認為避免兩造間因系爭調解
    另行衍生其他紛爭，原告提起本件宣告調解無效之訴，應不
    受民事訴訟法第500條規定之限制，合先敘明。
貳、實體方面：
一、原告主張：伊於92年11月12日承攬被告公開招標之臺北市崇
    仁新村新建統包工程（下稱系爭工程），總工程款為1,233,
    125,307 元，兩造並簽訂國軍老舊眷村改建新建工程統包廠
    商工程契約（下爭系爭契約），系爭工程施工期間自92年11
    月12日至97年7 月16日，因適逢國際原物料暴漲，營建物價
    急劇變動，行政院乃於93年5 月3 日頒訂「中央機關已訂約
    工程因應國內營建物價變動之物價調整處理原則」（下稱物
    調處理原則），就物價指數漲跌幅超過2.5%部分，給予廠商
    合理補貼，伊遂檢附94年4 月13日至97年7 月16日按月整理
    系爭工程物價指數達2.5%物價調整統計差額表，向被告請求
    物價調整款差額共計28,193,415元，惟為被告所拒絕，雙方
    依政府採購法申請履約爭議調解，經行政院公共工程委員會
    採購申訴審議委員會第262 次委員會調解成立，調解成立書
    略以：「二、……系爭工程屬工程採購且為93年12月31日以
    前簽約，符合物調處理原則及後續函頒修正之適用期間，系
    爭契約應有物調處理原則之適用，宜依該原則辦理。三、…
    …雙方同意本會建議由他造當事人依據該處理原則函請國軍
    老舊眷村改建基金會決議，由眷村改建基金內編列支應總指
    數漲跌幅超過2.5%部分，辦理工程款調整，給付申請人物價
    指數調整款差額28,193,415元；惟因前項物價指數調整款含
    括應由原承購眷戶依國軍老舊眷村改建條例第20條以自備款
    負擔之20% 比例，基於承購戶之價金已確定，無法再向承購
    戶請求給付是項物價指數調整款差額，故雙方同意本會建議
    由他造當事人扣抵上述原眷戶自備款比例後給付申請人物價
    指數調整款差額22,554,732元【計算式：28,193,415×（1-
    20%）】。另若該基金會決議不予編列者，則無庸給付。」
    等語，詎被告於99年1 月22日以國政眷服字第0990001080號
    函通知，已於98年12月9 日召開國軍老舊眷村改建基金管理
    會第8 次會議決議，囿於基金短絀且已無剩餘款項支應，故
    不予編列預算給付，被告未依上級行政院頒定之上開處理原
    則釋籌措資金，顯未依法令處理及有違誠信原則，系爭調解
    內容稱：「另若該基金決議不予編列者，則無庸給付」，並
    未限定某一年度未編列，即可免除其日後之給付義務，即使
    99年度預算無法全部編列，仍得於次一年度即100 年度預算
    勻用相關科目或項目再為編列之應，又前述調解書內容為被
    告執此拒絕給付，怠於調整、挪動其他預算項目之不作為責
    任，假借私法自治原則歸由人民承擔，已違背公共秩序之情
    事應屬無效，而除去該無效之部分，不影響其他調解成立內
    容仍為有效，被告自應給付系爭補貼款，爰提起本件訴訟等
    語。並聲明：(一)確認行政院公共工程委員會98年1 月9 日調
    字第0970 755號調解成立書所載調解內容：「另若該基金決
    議不予編列者，則無庸給付。」無效。(二)被告應給付原告28
    ,193,415元及自起訴狀繕本送達翌日起至清償日止，按年息
    5%計算之利息。(三)願供擔保請准宣告假執行。
二、被告則以：伊已依系爭契約第13條物價指數調整第1 項約定
    ，按行政院主計處公布之臺灣地區營造工程物價指數建築工
    程類漲跌幅超過5%部分，給付物價指數調整款與原告，原告
    本件請求按營建物價總指數漲幅超過2.5%至5%間之物價指數
    調整款，業經行政院公共工程委員會調解成立，該調解成立
    內容自有與確定判決同一效力，原告應受系爭調解書拘束，
    不得違背該調解成立書而再以其他事由另為請求，又依系爭
    調解成立書內容，原告得否請求給付總指數漲跌幅超過2.5%
    至5%間部分物價指數調整款差額，乃繫於國軍老舊眷村改建
    基金會決議是否由眷村改建基金內編列預算支應，即係附有
    國軍老舊眷村改建基金會決議編列預算支應為停止條件，國
    軍老舊眷村改建基金會第8 次會議既已決議不予編列預算支
    應，則原告請求權確定不發生，其反悔調解內容復指摘伊違
    反誠信原則，實屬無理等語資為抗辯。並聲明：(一)原告之訴
    及其假執行聲請均駁回。(二)如受不利判決，願以現金或合作
    金庫中山分行無記名可轉讓定期存單供擔保，請准宣告免予
    假執行。
三、兩造不爭執事項：
(一)、原告承攬被告公開招標臺北市崇仁新村新建統包工程，總工
    程款1,233,125,307 元，有國軍老舊眷村改建新建工程統包
    廠商工程契約書影本在卷供參（詳見本院卷第9-13頁）。
(二)、原告依據行政院93年5 月3 日頒訂之中央機關已訂約工程因
    應國內營建物價變動之物價調整處理原則，請求被告應就物
    價指數漲跌幅超過2.5%至5%間辦理工程款調整增加給付28,1
    93,415元，兩造經行政院公共工程委員會調解成立，調解結
    論略以：被告應給付原告22,554,732元，另若該基金決議不
    予編列者，則無庸給付。有行政院公共工程委員會所作成調
    0000000號調解成立書在卷足憑（見本院卷第14-16 頁）。
(三)、國軍老舊眷村改建基金管理委員會第8 次會議已開會決議就
    系爭工程物價指數漲跌幅超過2.5%至5%間之物價指數補貼款
    不予編列預算，有國防部總政治作戰局99年1 月22日國政眷
    服字第0990001080號函在卷可稽（見本院卷第17頁）。
四、兩造爭執之要點：
(一)、系爭行政院公共工程委員會98年1 月9 日調字第0000000 號
    調解成立書內容：「另若該基金決議不予編列者，則無庸給
    付。」有無違反公序良俗之強制規定，而為無效部分？
(二)、原告是否得請求物價指數漲跌幅超過2.5%至5%間物價調整款
    差額28,193,415元？
    茲就兩造爭點及本院得心證之理由分述如下：
(一)、系爭行政院公共工程委員會98年1 月9 日調字第0000000 號
    調解成立書內容：「另若該基金決議不予編列者，則無庸給
    付。」有無違反公序良俗之強制規定，而為無效部分？
 1、按民法第72條所謂法律行為有背於公共秩序或善良風俗者無
    效，乃指法律行為本身違反國家社會一般利益及道德觀念而
    言。法律行為是否違反公序良俗，則應就法律行為之內容，
    附隨情況，以及當事人之動機、目的及其他相關因素綜合判
    斷之，有最高法院69年度臺上字第2603號判例、83年度臺上
    字第1530號判決意旨參照。經查：92及93年間為因應鋼筋等
    營建材料價格大幅上漲，行政院固分別於92 年4月30日訂頒
    「因應國內鋼筋價格變動之物價調整處理原則」（依營造工
    程物價指數金屬製品類指數漲跌幅逾5%部分，計算物價調整
    款）及93年5 月3 日訂頒「中央機關已訂約工程因應國內營
    建物價變動之物價調整處理原則」（依營造工程物價指數總
    指數漲跌幅逾2.5%部分，辦理工程款調整），以為因應，惟
    關於物價調整問題之處理，其目的係為推動公共建設，且物
    價調整涉及民法第227 條之2 情事變更原則，基於政府採購
    法第6 條所揭櫫之「公平合理」原則，行政院遂訂頒前述物
    調處理原則供各機關作為物價調整之參考，建議各機關建立
    通案性之物價調整處理原則，故93年物調處理原則僅係建議
    機關得參酌上開物調原則，解決其與廠商所簽訂系爭工程合
    約因物價調整所生問題，並無強制行政機關不問個案有無情
    事變更情形，一律必須遵照該原則辦理變更契約調整工程款
    。原告曾請求被告就物價指數漲跌幅超過5%部分辦理工程款
    調整增加給付，又關於2.5%至5%間辦理工程款調整增加給付
    28,193,415元部分，經系爭調解成立等情，為兩造所不爭執
    ，並有行政院公共工程委員會所作成調0000000 號調解成立
    書在卷足憑（見本院卷第14-16 頁），原告雖主張系爭調解
    書內容：「被告應給付原告22,554,732元，另若該基金決議
    不予編列者，則無庸給付。」有背於公共秩序或善良風俗，
    應為無效云云，惟依私法自治原則，除法律行為違反強制禁
    止之規定、公共秩序或善良風俗等，依法無效之外，有關契
    約當事人選擇要不要訂立契約、要跟誰訂約、訂約內容為何
    等，司法機關原則上均不宜過度介入，契約一經訂定，兩造
    均應受其拘束，各自享有其權利及承擔其所應負之風險，若
    原告不願承擔風險，自可拒絕與被告訂約，或事先與被告協
    商是否有修改上開條文之可能，兩造既已簽訂系爭調解內容
    ，自已衡量其所需承擔之風險，而選擇接受該調解約定，若
    訂約時接受上開條文，事後卻翻異前詞，非但不合雙方之約
    定，且顯然不符公平原則，再物價調整涉及情事變更之認定
    ，93年物調處理原則僅係建議，機關得參酌該原則解決其與
    廠商所簽訂系爭工程合約因物價調整所生問題，並無強制行
    政機關不問個案有無情事變更情形，一律必須遵照該原則辦
    理變更契約調整工程款，業如前述，系爭工程契約有物價調
    整約定，且就物價指數漲跌幅超過5%部分也已給予原告補貼
    ，被告自得衡酌國軍眷村改建基金管理委員會經費籌措來源
    、支應能力、契約公平性及權衡兩造損益，再增加給付物價
    指數調整款，系爭調解書結論雖給予被告裁量決定，核與國
    家社會之一般利益或道德觀念無違，尚難認調解內容有背於
    公序良俗之情，或違反民法第148 條第2 項之誠信原則，亦
    未違反政府採購法第6 條第1 項：「機關辦理採購，應以維
    護公共利益及公平合理為原則，對廠商不得為無正當理由之
    差別待遇」之規定。原告主張系爭調解約定違反預算編列原
    則或違反民法第72條規定，應歸於無效云云，殊無足採。
 2、至於原告雖舉98年9 月11日臺北市政府工務局新建工程處會
    議記錄（見本院卷第18-21 頁），主張其籌措財源給付廠商
    物價調整款云云，惟觀諸原告所執前述會議紀錄內容，係依
    行政院於97年6 月5 發佈「機關已訂約施工中工程因應營建
    物價變動之物價調整補貼原則」辦理鋼筋個別材料物價指數
    補貼，為針對特定個別項目（例如鋼筋、預拌混凝土等）之
    契約金額占契約總金額10﹪以上，且其施工當月指數較其開
    標或議價當月指數（契約單價有變更者，依變更當月指數）
    ，依個別項目指數漲跌幅超過10% 部分計算物價補貼款，故
    前揭會議紀錄係依物調補貼原則辦理（見本院卷第19頁），
    而非如本件依前述物調處理原則辦理，依據不同，且依行政
    院主計處公布之臺灣地區營建工程物價指數辦理物價調整，
    仍須注意廠商須提出實際受有損失之證明，廠商負擔該損失
    確屬顯失公平，由上述函文內容，可知物價調整乃涉及情事
    變更之認定，屬增加契約價金者，應先考量機關經費支應能
    力，系爭調解契約已約定由國軍眷村改建基金管理委員會給
    付相關作業經費，雖由被告撥付，並非其本身之預算，難與
    臺北市政府比附援引，則原告自不得以此請求被告增加給付
    調整工程款之請求權基礎。
(二)、原告是否得請求物價指數漲跌幅超過2.5%至5%間物價調整款
    差額28,193,415元？
 1、按政府採購法第85條之1 第3 項規定：「採購申訴審議委員
    會辦理調解之程序及其效力，除本法有特別規定外，有關調
    解之規定準用民事訴訟法。」又按民事訴訟法第416 條第1
    項：「調解經當事人合意而成立；調解成立者，與訴訟上和
    解有同一效力。」民事訴訟法第380 條第1 項：「和解成立
    者，與確定判決有同一之效力。」查原告依據行政院93年5
    月3 日頒訂之物調處理原則，請求被告應就物價指數漲跌幅
    超過2.5%至5%間辦理工程款調整增加給付28,193,415元，兩
    造經調解成立，揆諸前揭規定，採購申訴審議委員會所作調
    解成立書應與確定判決有同一效力。又該調解成立書結論略
    以：「雙方同意本會建議由他造當事人依據該處理原則函請
    國軍老舊眷村改建基金會決議，由眷村改建基金內編列支應
    總指數漲跌幅超過2.5%部分，辦理工程款調整，給付申請人
    物價指數調整款差額28,193,415元；惟因前項物價指數調整
    款含括應由原承購眷戶依國軍老舊眷村改建條例第20條以自
    備款負擔之20% 比例，基於承購戶之價金已確定，無法再向
    承購戶請求給付是項物價指數調整款差額，故雙方同意本會
    建議由他造當事人扣抵上述原眷戶自備款比例後給付申請人
    物價指數調整款差額22,554,732元（計算式：28,193,415×
    （1-20% ））。另若該基金會決議不予編列者，則無庸給付
    。」有系爭調解書內容在卷可按，且調解成立書結論洵無任
    何無效之情形已於前敘明，被告拒絕原告本項物價調整款之
    請求，係依系爭契約及調解成立書結論行事，故原告主張自
    難認為有理由，原告此部分之訴自應予以駁回。
 2、次按民法第227 條之2 第1 項規定：「契約成立後，情事變
    更，非當時所得預料，而依其原有效果顯失公平者，當事人
    得聲請法院增、減其給付或變更其他原有之效果」，而所謂
    情事變更，係指債之關係成立後，其成立當時之環境或基礎
    有所變動而言，又該變動應非契約成立當時所得預料，且純
    屬客觀之事實，當無因可歸責於當事人之事由所引起之事例
    ，有最高法院94年臺上字第898 號判決、94年臺上字第2367
    號判決意旨參照。查兩造已於系爭契約第13條第1 項明文約
    定：「工程進行期間，如遇物價波動時，得依行政院主計處
    公佈之臺灣地區營造工程物價指數『建築工程類』，就其漲
    跌幅超過百分之五部分，於估驗完成後調整工程款之增減」
    。此一約定包括上漲或下跌均予調整酌予增減，對兩造而言
    並無不公平，該約定自非無效，則原告於締約時就物價指數
    上漲幅度超過5%部分不得請求調整工程款一事，已有認知，
    當非不可預料，又行政院於93年5 月3 日發布「中央機關已
    訂約工程因應國內營建物價變動之物價調整處理原則」僅為
    各機關處理營建物價調整時之參考，並無強制性，已如前述
    ，上開原則既無強制性，亦非契約應適用之一部分，則原告
    自不得以該處理原則作為請求被告增加給付調整工程款之請
    求權基礎，而原告復未能提出還有何「債之關係成立後，其
    成立當時之環境或基礎於客觀上有所變動」之事實，是原告
    依民法第227 條之2 第1 項情事變更之規定對被告有所請求
    ，亦難憑採。
 3、末按所謂訴訟標的，係指為確定私權所主張或否認之法律關
    係，欲法院對之加以裁判者而言。而法律關係，乃法律所定
    為權利主體之人，對於人或物所生之權利或義務關係，如為
    給付之訴，在實體法上須以可以作為請求權基礎之完全性條
    文（具備構成要件及法律效果之法條）始足當之。至於誠信
    原則、衡平原則、法理、平等互惠等法律原則或法源，並非
    訴訟標的，有最高法院97年臺上字第969 號判決意旨參照，
    是原告以民法第148 條第2 項誠信原則之規定作為訴訟標的
    ，請求被告給付本件物價補貼款，依上說明，於法無據。
五、綜上所述，本件系爭調解既不存在無效之原因，原告請求確
    認上開調解無效，為無理由，不應准許。又原告依民法第22
    7 條之2 第1 項規定、民法第148 條第2 項規定請求被告應
    給付原告28,193,415元及自起訴狀繕本送達翌日起至清償日
    止，按年息5%計算之利息，洵屬無據，應予駁回。原告之訴
    既經駁回，其假執行之聲請，已失所附麗，應併予駁回。
六、本件事證已臻明確，兩造其餘攻防方法及所提證據，業經審
    酌，核與本件判決結果無影響，爰不逐一論述，併此敘明。
七、訴訟費用負擔之依據：民事訴訟法第78條。
中    華    民    國   100    年    4     月    26    日
                  民事第五庭    法  官  鄧德倩
以上正本係照原本作成
如對本判決上訴，須於判決送達後20日內向本院提出上訴狀。如
委任律師提起上訴者，應一併繳納上訴審裁判費。
中    華    民    國   100    年    4     月    26    日
                                 書記官  林孔華